ACORDAO-COMPLETO-2566873

ACÓRDÃO 706/2023 ATA 2/2023 - PRIMEIRA CÂMARA

VISTOS, relatados e discutidos estes autos de processo de aposentadoria de servidor do Tribunal Superior do Trabalho,
ACORDAM os Ministros do Tribunal de Contas da União, reunidos em sessão da Primeira Câmara, diante das razões expostas pelo relator e com fundamento na Constituição Federal, art. 71, III e IX, e na Lei 8.443/1992, arts. 1º, V, e 39, II, em:
9.1. considerar ilegal a concessão de aposentadoria ao sr. Ricardo Alexandre dos Santos Carneiro e negar registro ao respectivo ato;
9.2. determinar ao Tribunal Superior do Trabalho que dê ciência do inteiro teor desta deliberação ao sr. Ricardo Alexandre dos Santos Carneiro no prazo de quinze dias e faça juntar o comprovante de notificação a estes autos nos quinze dias subsequentes;
9.3. orientar o órgão sobre a desnecessidade de emissão de novo ato concessório.

Pessoal. Aposentadoria. "Quintos".

Primeira Câmara

Tribunal Superior do Trabalho.

3. Interessados/Responsáveis:
3.1. Interessado: Ricardo Alexandre dos Santos Carneiro (XXX.892.801-XX).

13.1. Ministros presentes: Walton Alencar Rodrigues (Presidente) e Benjamin Zymler (Relator).
13.2. Ministros-Substitutos convocados: Augusto Sherman Cavalcanti e Weder de Oliveira.

BENJAMIN ZYMLER

Adoto como relatório a instrução a cargo da atual Unidade de Auditoria Especializada em Pessoal (AudPessoal) , com a qual manifestou sua concordância a representante do Ministério Público junto ao Tribunal de Contas da União (MPTCU) :
"INTRODUÇÃO
Trata-se de ato inicial de aposentadoria, submetido, para fins de registro, à apreciação do Tribunal de Contas da União (TCU) , de acordo com o art. 71, inciso III, da Constituição Federal.  O ato foi cadastrado e disponibilizado ao TCU por intermédio do Sistema e-Pessoal, na forma do art. 2º e 4º da Instrução Normativa TCU 78/2018.
O ato desse processo pertence às seguintes unidades:
Unidade emissora: Tribunal Superior do Trabalho.
Unidade cadastradora:  Tribunal Superior do Trabalho.
Subunidade cadastradora: Secretaria de Gestão de Pessoas - SEGPES/TST.
EXAME TÉCNICO
Procedimentos aplicados
Os procedimentos para exame, apreciação e registro de atos de pessoal encontram-se estabelecidos na Instrução Normativa TCU 78/2018 e na Resolução TCU 206/2007. Essas normas dispõem que os atos de pessoal disponibilizados por meio do e-Pessoal devem ser submetidos previamente a críticas automatizadas, com base em parâmetros predefinidos.
As críticas das informações cadastradas na etapa de coleta do ato foram elaboradas e validadas levando-se em conta as peculiaridades de cada ato. Os itens verificados nessa etapa são inerentes a dados cadastrais, fundamentos legais, mapa de tempo, ficha financeira, assim como eventuais ocorrências de acumulação. Trata-se de verificações abrangentes, minuciosas e precisas e sem a necessidade de ação humana e, portanto, menos suscetível a falhas. As críticas aplicadas estão discriminadas no sistema, no Menu e-Pessoal, opção 'Crítica', que podem ser acessadas mediante concessão de perfil específico a servidores do TCU responsáveis pela análise.
Além das críticas automatizadas, há verificação humana adicional no caso de haver alertas do sistema ou informações não formatadas, como esclarecimentos do gestor ou do controle interno.  
As críticas também consideram os registros do Sistema Integrado de Administração de Recursos Humanos (Siape) . O Siape disponibiliza informações atualizadas sobre as parcelas que integram os proventos, diferentemente, portanto, do e-Pessoal, que informa as parcelas no momento do registro do ato. 
Essa confrontação com o Siape fornece uma visão atual e verdadeira da situação, o que permite descaracterizar irregularidades e inconsistências que, embora constantes do e-Pessoal, já foram corrigidas.
As verificações detectadas no ato encontram-se discriminadas na aba de pendências do ato no sistema e-Pessoal, bem como no espelho do ato contemplado por esta instrução.
Exame das Constatações
Ato: 80402/2022 - Inicial - Interessado (a) : RICARDO ALEXANDRE DOS SANTOS CARNEIRO - CPF: XXX.892.801-XX
Parecer do Controle Interno: considerar o ato Legal com esclarecimentos. Justificativa:  Em que pese essa Corte de Contas tenha julgado ilegal a aposentadoria do servidor também pela incorporação de 1/10 de CJ-3 após 4/9/2001 (véspera da publicação da MP nº 2.225-45/2001) , nos termos do item 9.3.1.1 do Acórdão 3284/2022-TCU-Primeira Câmara, informa-se que, de acordo com o relatório de funções comissionadas exercidas, constante deste formulário, a data da última implementação de parcelas da referida vantagem se deu em 24/8/2001, estando amparada, portanto, pela decisão judicial impetrada pelo Sindjus-DF, AO 0012092-54.2005.4.01.3400, com trânsito em julgado em 12/7/2010. Documentos anexados a este formulário.
Constatação e análise: 
1.1.1. Houve o registro de pelo menos uma rubrica com 'Denominação para análise pelo TCU = Vantagem de caráter pessoal (2903 - VANTAGEM PESSOAL LEI 9.527/97 - INA  (Vantagem de caráter pessoal - Incorporação de quintos/décimos de função) - R$ 4.127,88) .
Justificativa do Gestor de Pessoal: Não há. Verificação efetuada no âmbito do TCU.
Análise do Controle Interno:  Não há. Verificação efetuada no âmbito do TCU.
Análise da Equipe Técnica: Ilegal
É ilegal a concessão da vantagem de quintos em razão do exercício de funções comissionadas após o advento da Lei 9.624/1998.
Nesse caso, como a incorporação de quintos entre o período de 8/4/1998 a 4/9/2001 está amparada por decisão judicial transitada em julgado, não haverá determinação para absorção da rubrica, consoante decidido pelo STF no âmbito do RE 638.115/CE.
O quadro resumo de ocorrências e, quando for o caso, o detalhamento da norma legal e da jurisprudência para a inconsistência acima elencada encontra-se no anexo II dessa instrução. 
Encaminhamento do ato: 
Considerar ILEGAL e recusar registro do ato de Aposentadoria 80402/2022 - Inicial de RICARDO ALEXANDRE DOS SANTOS CARNEIRO do quadro de pessoal do órgão/entidade Tribunal Superior do Trabalho, com base nos arts. 71, inciso III, da Constituição Federal, 1º, inciso V, e 39, inciso II, da Lei 8.443/1992 e 260, § 1º, do Regimento Interno. 
Com fulcro no art. 262, caput, do Regimento Interno deste Tribunal, determinar ao órgão/entidade Tribunal Superior do Trabalho que: 
dispense a devolução dos valores indevidamente recebidos de boa-fé até a data da ciência do órgão/entidade Tribunal Superior do Trabalho, do acórdão que vier a ser proferido, com base no Enunciado 106 da Súmula da Jurisprudência do TCU.
informe o teor do acórdão que vier a ser prolatado, encaminhando ao TCU, no prazo de trinta dias, comprovante da data de ciência pelo (a) interessado (a) , nos termos do art. 4º, § 3º, da Resolução TCU 170/2004.
CONCLUSÃO
A abrangência e a profundidade das verificações levadas a efeito fundamentam convicção de que o ato 80402/2022 pode ser apreciado pela ilegalidade, em razão das irregularidades apontadas no item Exame das Constatações desta instrução, que representam afronta à legislação e à jurisprudência de referência
PROPOSTA DE ENCAMINHAMENTO
Ante o exposto, com fundamento no art. 71, inciso III, da Constituição Federal, no art. 1º, inciso V, e art. 39, incisos I e II, da Lei 8.443/1992, no art. 260 do Regimento Interno do Tribunal de Contas da União, propõe-se: 
Considerar ILEGAL e recusar registro do ato de Aposentadoria 80402/2022 - Inicial de RICARDO ALEXANDRE DOS SANTOS CARNEIRO do quadro de pessoal do órgão/entidade Tribunal Superior do Trabalho, com base nos arts. 71, inciso III, da Constituição Federal, 1º, inciso V, e 39, inciso II, da Lei 8.443/1992 e 260, § 1º, do Regimento Interno.
Com fulcro no art. 262, caput, do Regimento Interno deste Tribunal, determinar ao órgão/entidade Tribunal Superior do Trabalho que: 
informe o teor do acórdão que vier a ser prolatado, encaminhando ao TCU, no prazo de trinta dias, comprovante da data de ciência pelo interessado, nos termos do art. 4º, § 3º, da Resolução TCU 170/2004.
dispense a devolução dos valores indevidamente recebidos de boa-fé até a data da ciência do órgão/entidade Tribunal Superior do Trabalho, do acórdão que vier a ser proferido, com base no Enunciado 106 da Súmula da Jurisprudência do TCU."
É o relatório.

não há.

Procuradora-Geral Cristina Machado da Costa e Silva.

PESSOAL. APOSENTADORIA. "QUINTOS". INCORPORAÇÃO COM BASE EM TEMPO DE EXERCÍCIO DE FUNÇÃO POSTERIOR A 8/4/1998, DATA DE PUBLICAÇÃO DA LEI 9.634/1998. ILEGALIDADE. NEGATIVA DE REGISTRO. VANTAGEM AMPARADA EM DECISÃO JUDICIAL. MODULAÇÃO ADOTADA PELO STF NO RE 638.115/CE. DETERMINAÇÕES.

APOSENTADORIA (APOS)

Unidade de Auditoria Especializada em Pessoal (AudPessoal).

Trata-se de processo de aposentadoria do servidor Ricardo Alexandre dos Santos Carneiro no cargo de Analista Judiciário, Área Judiciária, do Superior Tribunal do Trabalho (TST) .
2. A concessão em apreço teve vigência a contar de 21/9/2017 e foi concedida com base no § 1º do art. 40 da Constituição Federal, com a redação conferida pela Emenda Constitucional 41/2003. Os proventos foram deferidos de forma proporcional ao tempo de contribuição, uma vez que a invalidez não decorreu de doença especificada em lei ou acidente de serviço. 
3. A unidade técnica e o MPTCU propuseram que fosse negado registro ao ato em apreço em virtude da incorporação de "quintos" posteriormente a 8/4/1998. Contudo, por entender que há amparo judicial (Ação Ordinária 012092- 54.2005.4.01.3400) e na linha da modulação adotada pelo Supremo Tribunal Federal no RE 638.115/CE, pugnaram pela manutenção da parcela tida como irregular.
4. De mencionar que este Tribunal já havia considerado ilegal a concessão de aposentadoria ao servidor (ePessoal 20438/2019) por meio do Acórdão 3284/2022-TCU-Primeira Câmara, de relatoria do Ministro Jorge Oliveira) , em virtude de incorporação de "quintos" com base em tempo de exercício de função posterior a 4/9/2001.
5. No formulário ora encaminhado, deixou-se de informar o tempo de exercício de CJ3 posterior a 4/9/2001. Nesse ponto, gostaria de salientar que a simples informação desse tempo de função não implica, necessariamente, que tenha sido considerado para incorporação de "quintos" ou "décimos". 
6. Mapeando todo o período de exercício de função por parte do servidor, de forma contínua, verifica-se que, na data da publicação da Lei 8.911/1990, que regulamentou o art. 62 da Lei 8.112/1990, o interessado já fazia jus a 2/5 de FC3 e 3/5 de FC 5. Em julho, teria logrado incorporar 5/5 de FC 5 em 23/11/1995 e continuou no exercício dessa função, de forma ininterrupta, até 31/8/2000. Uma vez que esse tempo de exercício de FC5 a partir de 24/11/1995 não foi utilizado para atualização de "quintos" incorporados, por desnecessário, não vejo irregularidade em se desprezar parte desse tempo para que o servidor possa atualizar função de maior valor, exercida posteriormente. Entretanto, há irregularidade na atualização feita com base em tempo de exercício posterior a 8/4/1998, data de publicação da Lei 9.624.
7. Nesse ponto, a jurisprudência do Supremo Tribunal Federal (STF) firmou-se no sentido de que "ofende o princípio da legalidade a decisão que concede a incorporação de quintos pelo exercício de função comissionada no período de 8/4/1998 até 4/9/2001, ante a carência de fundamento legal" (Tema 395, RE 638.115/CE) .
8. Nos embargos de declaração apreciados em 18/12/2019, o STF adotou a seguinte modulação de efeitos (grifos acrescidos) :
"[...] No ponto relativo ao recebimento dos quintos em virtude de decisões administrativas, o Tribunal, em razão de voto médio, rejeitou os embargos e, reconhecendo a ilegitimidade do pagamento dos quintos, modulou os efeitos da decisão de modo que aqueles que continuam recebendo até a presente data em razão de decisão administrativa tenham o pagamento mantido até sua absorção integral por quaisquer reajustes futuros concedidos aos servidores. [...] Por fim, o Tribunal, por maioria, também modulou os efeitos da decisão de mérito do recurso, de modo a garantir que aqueles que continuam recebendo os quintos até a presente data por força de decisão judicial sem trânsito em julgado tenham o pagamento mantido até sua absorção integral por quaisquer reajustes futuros concedidos aos servidores [...]."
9. Dessarte, é de se negar registro à concessão, mas, uma vez que o servidor é beneficiário da ação ordinária 0012092-54.2005.4.01.3400, deve-se permitir a manutenção da rubrica judicial, na linha da modulação adotada pela Suprema Corte.
Diante do exposto, VOTO por que o Tribunal adote a deliberação que ora submeto à apreciação deste colegiado.
TCU, Sala das Sessões, em tagDataSessao.
BENJAMIN ZYMLER 
Relator